【裁判字號】    98,交抗,883
【裁判日期】    981225
【裁判案由】    聲明異議
【裁判全文】
臺灣高等法院高雄分院刑事裁定         98年度交抗字第883號
抗   告   人
即原處分機關  交通部公路總局高雄區監理所
代   表   人  乙○○
受 處 分  人  甲○○
上列抗告人因受處分人違反道路交通管理條例聲明異議案件，不
服臺灣高雄地方法院中華民國98年11月24日裁定（98年度交聲字
第2630號），提起抗告，本院裁定如下：
    主  文
抗告駁回。
    理  由
一、本案經本院審理結果，認原審上開裁定認事用法均無違誤，
    應予維持，並引用如附件原裁定載述之理由。
二、抗告意旨略以：汽車駕駛執照之核發，取得較高一級車類之
    駕照者，僅係取得許可範圍較廣之單一憑證，而非取得數個
    許可，此一制度施行至今已有數10年，且為多數國人所熟悉
    ，並已形成法之確信，而交通法規處罰酒後駕車行為之立法
    目的，在於駕駛人於飲酒後駕車，將無法保持清、正常之
    判斷，反應及操控能力降低，增加發生交通事故之危險，對
    於整體用路人之生命、身體、財產法益造成極大之侵害，故
    對於酒後駕車行為科以吊扣駕駛執照之處分，以避免駕駛人
    再犯，確保用路人之安全，因此，當行為人有此酒後駕車違
    規行為，所受「吊扣駕駛執照」處分，應指「吊扣駕駛人酒
    後違規駕駛時，駕駛該違規車輛所憑之駕駛執照」，亦即取
    得高一級車類之駕駛資格者，得駕駛較低級車類之車輛，當
    未領有較低級駕駛執照者，依憑其所領有之較高級駕駛執照
    ，酒後違規駕駛較低級之車輛時，自仍應吊扣其駕駛該違規
    車輛所憑之較高級駕駛執照，本案異議人即受處分人曾於69
    年5 月28日考領普通小型車駕駛執照，於77年6 月6 日考領
    職業大貨車，於81年11月21日考領職業聯結車駕駛執照，而
    異議違規時係駕駛汽車，自應處罰吊扣異議人違規駕駛E5-7
    773 號自用小客車資格憑證之職業聯結車駕駛執照，是原處
    分機關裁處吊扣異議人之職業聯絡車駕駛執照24個月（抗告
    意旨誤載為12個月），於法自無不合，請撤銷原裁定云云。
三、惟按汽車駕駛人，駕駛汽車經測試檢定有酒精濃度超過規定
    標準之情形，因而肇事致重傷者，依道路交通管理處罰條例
    第35條第1 項第1 款固有吊扣其駕駛執照2 年之規定，然該
    條例第68條又規定：「汽車駕駛人，因違反本條例及道路交
    通安全規則之規定，受吊銷駕駛執照處分時，吊銷其持有各
    級車類之駕駛執照」，該規定係於94年12月14日修正公布，
    並於95年3 月1 日施行，而修正前該條原係規定：「汽車駕
    駛人，因違反本條例及道路交通安全規則之規定，受吊扣或
    吊銷駕駛執照處分時，吊扣或吊銷其持有各級車類之駕駛執
    照」，觀其修法意旨，係以「原條文將違規駕駛人所持有之
    各級車類駕駛執照一併吊扣或吊銷，失之過酷，影響人民工
    作及生活甚鉅」為由，而刪除吊扣駕駛人駕駛執照時，應吊
    扣駕駛人持有各級車類駕駛執照之規定，是依現行道路交通
    管理處罰條例，已無得吊扣駕駛人所持有他級駕駛執照之依
    據存在。從而，於為吊扣駕駛人駕駛執照之處分時，自僅得
    吊扣駕駛人違規時所駕駛該級車類之駕駛執照，以限制其繼
    續駕駛該級車類行駛道路之權利。惟若駕駛人現實上並無該
    級車類之駕駛執照，此時主管機關仍應利用電腦資料處理、
    或在駕駛人所持有較高等級之駕駛執照上註記或以其他方式
    ，據以執行吊扣該級車類之駕駛執照之處分，而非違法不予
    吊扣。經查：受處分人於上揭時、地，因酒後駕駛車牌號碼
    E5 -7773號自小客車，行經高雄縣大寮鄉○○○路827 號前
    ，撞及由黃春桂所騎乘之XEM-822 號普通重型機車，致黃春
    桂及其附載之乘客龔宋春花受傷，遭員警開單舉發，而由原
    處分機關即交通部公路總局高雄區監理所裁處，吊扣受處分
    人持有之職業聯結車駕駛執照24個月，另經檢察官向原審法
    院聲請以簡易判決處刑，並經該院以98年度審交簡字第3095
    號判決判處拘役55日，確定等情，此為受處分人所不否認，
    並有交通部公路總局高雄區監理所高監自裁字第裁80-N0000
    00 00 號違反道路交通管理事件裁決書、高雄縣政府警察局
    高警交相字第N0 0000000號舉發違反道路交通管理事件通知
    單各1 份、上開刑事簡易判決及臺灣高等法院被告前案紀錄
    表各1 份附卷可稽，此部分事實堪予認定。受處分人於本件
    違規時，並無自用小客車駕駛執照，僅有職業聯結車駕駛執
    照，而原處分機關上開裁決所指應吊扣之駕駛執照，係指受
    處分人之職業聯結車駕駛執照乙節，有公路監理電子閘門證
    號查詢汽車駕駛人資料1 紙及原處分機關製作之聲明異議案
    件移送書1 份在卷足憑。受處分人於上揭時、地既係酒後駕
    駛自用小客車，因而肇事致人受傷，依前揭規定，僅能吊扣
    其自用小客車駕駛執照24個月，尚無得逕行吊扣受處分人所
    持有他級駕駛執照之依據，原處分機關以受處分人有上開違
    規行為，裁處吊扣其職業聯結車駕駛執照，而非吊扣其自用
    小客車駕駛執照，已難謂係適法之處分。受處分人就原處分
    機關此部分之處分聲明異議，自屬有理由。至原處分機關以
    受處分人有上開酒後駕車之違規行為，而裁處罰鍰新台幣4
    萬9,5 00元，固亦違反行政罰法第26條規定，此部分雖未據
    受處分人聲請異議，法院仍應併予審理，並將原處分全部撤
    銷，另原處分裁處施以道路交通安全講習部分，即屬達成遏
    止酒後駕車之不法行為，維護道路交通用路權人之安全等行
    政目的所必要之罰鍰以外之其他種類行政罰，依行政罰法第
    26條第1 項但書之規定，該部分裁處於法並無違誤，惟原處
    分既經撤銷，法院自為處分時，仍應一併諭知，原審乃為受
    處分人吊扣自用小客車駕駛執照24個月及接受道路交通安全
    講習之裁定，業據原審於裁定理由論述甚詳，本院認上開吊
    扣駕駛執照之法律既已修正而有明確之規定，且修正該法條
    之理由已如上述，處分機關即應遵守，縱該規定尚有缺失，
    亦應循立法或修法之途徑解決，殊不應再以維護用路人安全
    之立論而將其違法裁罰合法化，是原審撤銷原處分，另為如
    上之裁定，應無不當，抗告意旨所陳並無理由，應予駁回。
四、據上論斷，應依道路交通案件處理辦法第26條，刑事訴訟法
    第412條，裁定如主文。
中    華    民    國    98    年    12    月    25    日
                  刑事第四庭    審判長法  官 蕭權閔
                                      法  官 林水城
                                      法  官 陳吉雄
以上正本證明與原本無異。
本裁定不得再抗告。
中    華    民    國    98    年    12    月    28    日
                                      書記官 郭蘭蕙
附件：
臺灣高雄地方法院交通事件裁定        98年度交聲字第2630號
原處分機關  交通部公路總局高雄區監理所
異  議  人
即受處分人  甲○○
上列異議人即受處分人因聲明異議案件，對於交通部公路總局高
雄區監理所中華民國98年9 月15日所為之處分（原處分：高監自
裁字第裁80-N00000000號），聲明異議，本院裁定如下：
    主  文
原處分撤銷。
甲○○汽車駕駛人，駕駛汽車經測試檢定酒精濃度超過規定標準
，應吊扣自用小客車駕駛執照貳拾肆個月及接受道路交通安全講
習。
    理  由
一、異議意旨略以：異議人即受處分人甲○○（下稱受處分人）
    於民國98年5 月13日20時30分許，因酒後駕駛車牌號碼E5-7
    773 號自小客車，行經高雄縣大寮鄉○○○路827 號前，撞
    擊由黃春桂所騎乘之XEM-822 號普通重型機車，致黃春桂及
    其附載之乘客龔宋春花受傷，遭警開單舉發，惟受處分人上
    開酒後駕車行為，業經臺灣高雄地方法院以98年度審交簡字
    第3095號判決判處拘役55日確定，而受處分人違規時係駕駛
    自用小客車，原處分機關竟吊扣受處分人賴以維生之職業聯
    結車駕駛執照，為此依法聲明異議，請求撤銷原處分等語。
二、按汽車駕駛人，駕駛汽車經測試檢定有酒精濃度超過規定標
    準之情形者，處新臺幣1 萬5 千元以上6 萬元以下罰鍰，並
    當場移置保管其車輛及吊扣其駕駛執照1 年；因而肇事致人
    受傷者，並吊扣其駕駛執照2 年，道路交通管理處罰條例第
    35條第1 項第1 款定有明文。而所謂酒精濃度超過規定之標
    準者，依道路交通安全規則第114 條第2 款之規定，係指汽
    車駕駛人飲用酒類或其他類似物後其吐氣所含酒精濃度超過
    每公升0.25毫克或血液中酒精濃度超過0.05% 以上者。又行
    政罰法第26條規定：「一行為同時觸犯刑事法律及違反行政
    法上義務規定者，依刑事法律處罰之。但其行為應處以其他
    種類行政罰或得沒入之物而未經法院宣告沒收者，亦得裁處
    之。前項行為如經不起訴處分或為無罪、免訴、不受理、不
    付審理之裁判確定者，得依違反行政法上之義務規定裁處之
    」；且同法第1 條規定：「違反行政法上義務而受罰鍰、沒
    入或其他種類行政罰之處罰時，適用本法。但其他法律有特
    別規定者，從其規定」，而上開道路交通管理處罰條例第35
    條第1 項第1 款規定，係對行為人違反行政法上義務規定之
    行政罰，且該條例關於一行為同時觸犯刑事法律及違反行政
    法上義務規定者，並無特別規定，是汽車駕駛人一有酒後駕
    車經測定酒精濃度超過規定標準，而同時涉有刑法第185 條
    之3 公共危險罪嫌時，道路交通管理處罰機關認有行政罰法
    第26條第1 項但書之情形，除科處罰鍰外，併得裁處其他種
    類行政罰。次按，汽車駕駛人，因違反本條例及道路交通安
    全規則之規定，受吊銷駕駛執照處分時，吊銷其持有各級車
    類之駕駛執照，同條例第68條定有明文，該規定係於94年12
    月14日修正公布，並於95年3 月1 日施行，而修正前該條原
    係規定：「汽車駕駛人，因違反本條例及道路交通安全規則
    之規定，受吊扣或吊銷駕駛執照處分時，吊扣或吊銷其持有
    各級車類之駕駛執照」，觀其修法意旨，係以「原條文將違
    規駕駛人所持有之各級車類駕駛執照一併吊扣或吊銷，失之
    過酷，影響人民工作及生活甚鉅」為由，而刪除吊扣駕駛人
    駕駛執照時，應吊扣駕駛人持有各級車類駕駛執照之規定，
    是依現行道路交通管理處罰條例，已無得吊扣駕駛人所持有
    他級駕駛執照之依據存在。從而，於為吊扣駕駛人駕駛執照
    之處分時，自僅得吊扣駕駛人違規時所駕駛該級車類之駕駛
    執照，以限制其繼續駕駛該級車類行駛道路之權利。惟若駕
    駛人現實上並無該級車類之駕駛執照，此時主管機關仍應利
    用電腦資料處理、或在駕駛人所持有較高等級之駕駛執照上
    註記或以其他方式，據以執行吊扣該級車類之駕駛執照之處
    分，而非違法不予吊扣，附此說明。經查：
(一)受處分人於上揭時、地，因酒後駕駛車牌號碼E5-7773 號自
    小客車，行經高雄縣大寮鄉○○○路827 號前，撞及由黃春
    桂所騎乘之XEM-822 號普通重型機車，致黃春桂及其附載之
    乘客龔宋春花受傷，遭員警開單舉發，而由原處分機關即交
    通部公路總局高雄區監理所裁處罰鍰新臺幣4 萬9 千5 百元
    ，吊扣受處分人持有之職業聯結車駕駛執照24個月，並命受
    處分人參加道路交通安全講習，另經檢察官向本院聲請以簡
    易判決處刑，並經本院以98年度審交簡字第3095號判決判處
    拘役55日，確定等情，此為受處分人所不否認，並有交通部
    公路總局高雄區監理所高監自裁字第裁80-N00000000號違反
    道路交通管理事件裁決書、高雄縣政府警察局高警交相字第
    N0 0000000號舉發違反道路交通管理事件通知單各1 份、上
    開刑事簡易判決及臺灣高等法院被告前案紀錄表各1 份附卷
    可稽，此部分事實堪予認定。
(二)而受處分人因同一酒後駕車之事實，既經本院以98年度審交
    簡字第3095號判決判處拘役55日，並諭知以1 千元折算1 日
    之易科罰金折算標準，則原處分機關仍對受處分人裁處4 萬
    9 千5 百元之罰鍰，依上開說明，乃係對性質相同之金錢裁
    罰，已依懲罰作用較強之刑事法律制裁後，就同一違規事實
    再為處罰，已不符行政罰法第26條規定及其立法意旨，而屬
    違法處分，此部分雖未據受處分人聲明異議，然因本件僅有
    一個交通違規行為，有關是否處以罰鍰、吊扣駕駛執照與施
    以道路交通安全講習，均與該交通違規行為是否存在，無從
    分離，本院就此部分仍應予審理。
(三)又受處分人於本件違規時，並無自用小客車駕駛執照，僅有
    職業聯結車駕駛執照，而原處分機關上開裁決所指應吊扣之
    駕駛執照，係指受處分人之職業聯結車駕駛執照乙節，有公
    路監理電子閘門證號查詢汽車駕駛人資料1 紙及原處分機關
    製作之聲明異議案件移送書1 份在卷足憑。受處分人於上揭
    時、地既係酒後駕駛自用小客車，因而肇事致人受傷，依前
    揭規定，僅能吊扣其自用小客車駕駛執照24個月，尚無得逕
    行吊扣受處分人所持有他級駕駛執照之依據，原處分機關以
    受處分人有上開違規行為，裁處吊扣其職業聯結車駕駛執照
    ，而非吊扣其自用小客車駕駛執照，已難謂係適法之處分。
三、綜上所述，原處分機關以受處分人有上開酒後駕車之違規行
    為，而裁處罰鍰4 萬9 千5 百元，已違反行政罰法第26條規
    定，此部分雖未據受處分人聲明異議，本院仍應併予審理，
    又原處分機關以受處分人違規當時所持之憑證為職業聯結車
    駕駛執照為由，而吊扣受處分人上開職業聯結車駕駛執照，
    顯已逾越道路交通管理處罰條例之規範範圍，與法律保留原
    則相悖，且亦未吊扣受處分人自用小客車駕駛執照，亦於法
    未合，而屬違法處分，是本件聲明異議，為有理由，原處分
    應予撤銷，並由本院另為裁定如主文第2 項所示。至原處分
    裁處施以道路交通安全講習部分，揆諸前揭說明，既屬達成
    遏止酒後駕車之不法行為，維護道路交通用路權人之安全等
    行政目的所必要之罰鍰以外之其他種類行政罰，依行政罰法
    第26條第1 項但書之規定，該部分裁處於法並無違誤，惟原
    處分既經撤銷，本院自為處分時，仍一併重新諭知，併此敘
    明。
四、據上論斷，應依道路交通管理處罰條例第87條第2 項，道路
    交通案件處理法第20條，裁定如主文。
中    華    民    國    98    年    11    月    24    日
                        交通法庭  法  官  陳芸珮
以上正本證明與原本無異。
如不服本裁定，應於收受送達後5 日內向本院提出抗告狀。
中    華    民    國    98    年    11    月    24    日
                                  書記官  蔡淑貞

司法院資訊處製作；財團法人民間司法改革基金會備份。
